ACORDAO-COMPLETO-2448810

ACÓRDÃO 246/2021 ATA 4/2021 - PLENÁRIO

VISTOS, relatados e discutidos estes autos de Representação, oferecida pela empresa Icaraí Turismo Táxi Aéreo Ltda., contra o Pregão Eletrônico para Registro de Preços 11/2020, promovido pela Coordenação-Geral de Material e Patrimônio, da Subsecretaria de Assuntos Administrativos, do Ministério da Saúde (CGMAP/MS) ,
ACORDAM os Ministros do Tribunal de Contas da União, reunidos em sessão de Plenário, ante as razões expostas pelo Relator, em:
9.1. conhecer da representação, satisfeitos os requisitos de admissibilidade constantes no art. 113, § 1º, da Lei 8.666/1993, c/c os arts. 235 e 237, VII, do Regimento Interno deste Tribunal, e no art. 103, § 1º, da Resolução - TCU 259/2014;
9.2. considerar a presente representação parcialmente procedente, no mérito, com fundamento no art. 276, § 6º, do Regimento Interno deste Tribunal;
9.3. considerar prejudicada a adoção de medida cautelar, por perda do seu objeto;
9.4. dar ciência à Coordenação-Geral de Material e Patrimônio, da Subsecretaria de Assuntos Administrativos, e à Secretaria Especial de Saúde Indígena, ambas do Ministério da Saúde, com fundamento no art. 9º, inciso I, da Resolução - TCU 315/2020, sobre as seguintes impropriedades/falhas, identificadas no Pregão SRP 11/2020, para que sejam adotadas medidas internas com vistas à prevenção de outras ocorrências semelhantes:
9.4.1. o edital do Pregão 11/2020 indicou os municípios-sedes onde as bases operacionais deveriam ser instaladas, deixando de justificar, no estudo técnico preliminar (ETP) , a não divulgação dos respectivos locais específicos e aeródromos de partida, sendo que o objeto deve ser definido com a maior precisão possível (art. 6º, IX, da Lei 8.666/1993; o art. 3º, II, da Lei 10.520/2002; o art. 8º, I, o Decreto 3.555/2000; o art. 3º, I, "a", e XI, "a", item 1, do Decreto 10.024/2019; o art. 6º do Decreto 9.507/2018; a Súmula TCU 177; e os princípios da igualdade e da transparência) ;
9.4.2. no âmbito do Pregão 11/2020, ocorreu a junção de serviços de transporte aeromédico e de táxi-aéreo no âmbito de cada item de licitação sem que houvesse, no estudo técnico preliminar (ETP) precedente, justificativas, inclusive sobre a capacidade de atendimento do mercado, fundamentando sua escolha em detrimento da opção de parcelamento dos dois serviços, o que violou as disposições do art. 24, § 1º, incisos VII e VIII, e itens 3.5, "a", e 3.8, do Anexo III, da IN Seges 5/2017, vigente à época da elaboração do referido documento, e viola os arts. 5º e 7º, II, IV e VII, da recém editada IN Seges 40/2020;
9.4.3. exigência de que as aeronaves a serem adaptadas para transporte aeromédico sejam ambulâncias do Tipo A, tipo esse que é destinado a transporte terrestre e é inservível para o transporte aéreo de enfermos, pois este último só pode ser feito por Aeronave de Transporte Médico (Tipo E) , conforme determina a Portaria GM/MS 2.048, de 5/11/2002, do Ministério da Saúde.
9.5. dar ciência à Coordenação-Geral de Material e Patrimônio, da Subsecretaria de Assuntos Administrativos, à Secretaria Especial de Saúde Indígena, ambas do Ministério da Saúde, e ao representante deste Acórdão; e
9.6. apensar, com fulcro no art. 36 da Resolução - TCU 259/2014, os autos ao TC Processo 017.950/2020-1, após a apreciação de mérito do presente processo pelo TCU e adoção das medidas acima elencadas.

Representação sobre possíveis irregularidades em pregão para registro de preços para eventual contratação de horas de voo com frações de minutos de aeronaves, incluída logística de abastecimento e manutenção, e outras atribuições da SESAI e Distritos Sanitários Especiais.

Ministério da Saúde.

3. Representante: Icaraí Turismo Táxi Aéreo Ltda. (CNPJ 95.370.821/0001-26).

13.1. Ministros presentes: Ana Arraes (Presidente), Benjamin Zymler, Augusto Nardes, Aroldo Cedraz, Raimundo Carreiro e Jorge Oliveira.
13.2. Ministros-Substitutos convocados: Augusto Sherman Cavalcanti (Relator), Marcos Bemquerer Costa e Weder de Oliveira.

AUGUSTO SHERMAN

Adoto, como relatório, excerto da instrução elaborada por Auditor Federal lotado na Selog (peça 34) , anuída pelos dirigentes da unidade (peças 35-36) : 
"1.	Trata-se de representação, sem pedido de medida cautelar, oferecida pela empresa Icaraí Turismo Táxi Aéreo Ltda., CNPJ 95.370.821/0001-26, contra o Pregão Eletrônico para Registro de Preços 11/2020 (peça 1) , cujas informações essenciais estão detalhadas no tópico anterior acima.
2.	A instrução inicial (peça 19) verificou que estava configurado o pressuposto da plausibilidade jurídica em razão de haver indícios de cometimento das seguintes irregularidades:
a) não divulgação, no edital, dos locais específicos das bases operacionais e dos respectivos aeródromos, o que constitui definição do objeto de forma insuficiente e com nível de precisão inadequado para caracterização dos serviços, violando-se o art. 6º, IX, da Lei 8.666/1993; o art. 3º, II, da Lei 10.520/2002; o art. 8º, I, o Decreto 3.555/2000; o art. 3º, I, "a", e XI, "a", item 1, do Decreto 10.024/2019; o art. 6º do Decreto 9.507/2018; a Súmula TCU 177; e o princípio da igualdade;
b) junção de serviços de transporte aeromédico e de táxi-aéreo no âmbito de cada item de licitação, solução essa adotada sem que houvesse, no estudo técnico preliminar (ETP) precedente, informações, inclusive sobre a capacidade de atendimento pelo mercado, fundamentando sua escolha em detrimento da opção de parcelamento dos dois serviços, o que violou as disposições do art. 24, § 1º, incisos VII e VIII, e itens 3.5, "a", e 3.8, do Anexo III, da IN Seges 5/2017, vigentes à época do planejamento da contratação;
c) exigência de que as aeronaves a serem adaptadas para transporte aeromédico sejam ambulâncias do tipo A, as quais são destinadas a transporte terrestre e inservível para o transporte aéreo de enfermos, pois este último só pode ser feito por Aeronave de Transporte Médico (Tipo E) , conforme determina a Portaria GM/MS 2.048, de 5/11/2002, do Ministério da Saúde, situação que gera grave risco de futura execução contratual insatisfatória e de impossibilidade de atendimento de casos graves envolvendo a necessidade de suporte avançado de vida aos pacientes transportados.
3.	A referida instrução propôs a realização de oitiva prévia da Coordenação-Geral de Material e Patrimônio, da Subsecretaria de Assuntos Administrativos, do Ministério da Saúde (CGMAP/MS) , para apresentação de manifestação quanto às irregularidades acima elencadas e quanto à possibilidade de adoção, pelo TCU, de medida cautelar, ainda que esta última não tenha sido requerida pelo representante.
4.	Propôs também a realização de diligência junto ao mesmo órgão, para obtenção de informações quanto às:
	a) medidas já adotadas com vistas a promover a eventual aplicação, com fundamento no art. 7º da Lei 10.520/2002, de penalidade aos licitantes que, no âmbito do Pregão SRP 11/2020, deixaram de atender a convocação do pregoeiro para apresentar documento de proposta ajustada ao último lance, descumprindo o item 10.1 do edital;
b)  informações sobre a viabilidade de realização de contratações emergenciais para permitir a continuidade satisfatória dos serviços de transporte aéreo, caso deferida medida cautelar sustando o andamento do certame.
5.	Por último, a instrução mencionada propôs autorizar, desde já, o apensamento, com fulcro no art. 36 da Resolução - TCU 259/2014 e para análise em conjunto, do presente processo a outro feito que trata do mesmo certame, qual seja, o processo de denúncia sob o TC Processo 017.950/2020-1, que tem a mesma relatoria dos presentes autos (Ministro Augusto Sherman) .
6.	O Ministro Relator, em despacho (peça 19) , afirmou haver plausibilidade jurídica em relação às três ocorrências citadas no item 2 retro e acolheu a proposta da Selog, determinando a realização da oitiva e da diligência anteriormente mencionadas.
7.	Promovidas a oitiva prévia e a diligência, o Ministério da Saúde apresentou a respectiva resposta (peça 27) , abordando as ocorrências mencionadas no item 2 e informando ainda, na oportunidade, que a equipe técnica, ao se deparar com os questionamentos apresentados pelo TCU em sede de oitiva, havia concluído pela necessidade de reformulação do objeto (em especial em relação às aeronaves aeromédicas) , mediante novos estudos aprofundados, os quais já haviam sido iniciados em virtude do fracasso de grande quantidade de itens da licitação observado durante a sessão licitatória. Informou também que, em função desse quadro, pretendia revogar o Pregão 11/2020, para elaboração de novo termo de referência.
8.	Iniciada a presente análise, verifica-se desde logo que a licitação foi efetivamente revogada, conforme publicado no Diário Oficial da União em 22/10/2020 e comunicado no sistema Comprasnet (peça 33) .
9.	Considerando que, em face da jurisprudência do TCU, a revogação do certame, após a instauração e consumação do contraditório, conduz tão somente à perda de objeto de eventual medida cautelar suscitada/adotada/requerida, não resultando na perda de objeto da representação e tornando necessária a apreciação de mérito do respectivo processo com o objetivo de evitar a repetição de irregularidades verificadas (Acórdãos 743/2014 e 2470/2018, ambos do Plenário e da relatoria do Ministro Augusto Sherman) , passa-se a analisar as respostas apresentadas, tópico a tópico, conforme transcrição/contextualização a seguir.
 (..) 
	Análise quanto à plausibilidade jurídica e quanto à necessidade de adoção de medida cautelar:

	Item 92.2, "a", da instrução de peça 19: não divulgação, no edital, dos locais específicos das bases operacionais e dos respectivos aeródromos, o que constitui definição do objeto de forma insuficiente e com nível de precisão inadequado para caracterização dos serviços, violando-se o art. 6º, IX, da Lei 8.666/1993; o art. 3º, II, da Lei 10.520/2002; o art. 8º, I, o Decreto 3.555/2000; o art. 3º, I, "a", e XI, "a", item 1, do Decreto 10.024/2019; o art. 6º do Decreto 9.507/2018; a Súmula TCU 177; e o princípio da igualdade.
Fundamento legal ou jurisprudencial: art. 6º, IX, da Lei 8.666/1993; o art. 3º, II, da Lei 10.520/2002; o art. 8º, I, o Decreto 3.555/2000; o art. 3º, I, "a", e XI, "a", item 1, do Decreto10.024/2019; o art. 6º do Decreto 9.507/2018; a Súmula TCU 177; e o princípio da igualdade.
Contextualização:
12.	Para compreensão da análise da manifestação realizada a seguir, é necessário rememorar o que, nos termos dos itens 30-50 da instrução de peça 19 e do despacho do Ministro-Relator (itens 11-14 da peça 21) , levou à realização da oitiva sobre a ocorrência em tela. 
13.	O Estudo Técnico Preliminar - ETP e o Termo de Referência (TR) anexo ao edital (peça 14, p. 5-12 e 44-52) informam os municípios onde as bases operacionais deverão ser instaladas.
14.	Além disso, o ETP (item 3.14) e o TR (item 6.11) também informam que "A Base Operacional das aeronaves envolvidas nas operações de horas de voo, para despacho de passageiros e/ou cargas ou recebimento de passageiros e/ou cargas, será designada pela CONTRATANTE, assim como as localidades (aeródromos) de operações paras os referidos transportes" (peça 14, p. 2 e 54) .
15.	Acrescente-se ainda que o TR também informa o que deve haver no "Aeródromo Base de Operações" (peça 14, p. 57) :
13.5. A CONTRATADA deverá dispor de 01 (um) hangar e/ou ponto de apoio para as aeronaves que prestarão o serviço objeto deste contrato no Aeródromo Base de Operações, bem como neste deverá haver também:
a) Sala de espera para embarque e desembarque;
b) Sala destinada a alocação de cargas a serem despachadas ou recebidas;
c) Sala de apoio com computador para que o responsável possa lançar os voos no sistema, bem como acessar o mesmo a fim de receber as informações referentes às operações.
16.	Ainda segundo o TR, este estabelece que (peça 14, p. 80) : 
38.3. A execução dos serviços deverá ser imediata após a solicitação, para tanto a CONTRATADA deverá estar estabelecida no município/base operacional de cada DSEI, referenciadas no item 2 deste Termo de Referência. A exigência faz menção a execução dos serviços, não versando sobre a fase do certame, observando as disposições da Lei 8.666/93, em especial ao art. 3° § 1°, I. [destaque nosso]
38.3.1. A exigência estabelecida no item 38.3 se dá pela necessidade de pronto atendimento das missões aéreas no âmbito dos Distritos Sanitários Especiais Indígenas-DSEI, uma vez que as operações aéreas desta Secretaria é promover Resgate e/ou remoção de indígenas, deslocamento de indígenas, deslocamento de equipes multidisciplinares de atendimento a saúde indígena, transporte de carga ou cargas perigosas e outros insumos necessários para o atendimento previsto em legislação da SESAI, sendo assim, diante das missões expostas, constata-se que a CONTRATADA deverá estar estabelecida no município/base operacional de cada DSEI para o cumprimento das missões, assegurando a prestação dos serviços a saúde dos povos indígenas. [destaque nosso]
17.	Essas acima são as disposições importantes relacionadas à definição das bases operacionais. Houve apenas a indicação dos municípios-sedes das bases operacionais, mas não houve a especificação dos locais de respectiva instalação dessas bases dentro da área de cada município. Conforme transcrito anteriormente, o ETP e o TR informam que os locais das bases operacionais e dos aeródromos serão indicados pelo contratante (após a conclusão da licitação, infere-se) .
18.	A questão que se coloca é a de que, se compete ao contratante indicar os locais das bases operacionais e dos respectivos aeródromos de partida, não há justificativa plausível para tal informação não ser elaborada e divulgada no edital, como forma de entregar, aos licitantes, informações que lhes permitam elaborar suas propostas, levando em consideração, inclusive, os custos específicos de transporte de combustíveis até as bases.
19.	É plausível a alegação do representante, de que licitantes que sejam os atuais contratados podem ser beneficiar do conhecimento prévio desses locais, desigualando a competição entre eles e os demais interessados (violação do princípio da igualdade) .
20.	Além do mais, a exigência de que, assim que solicitada, seja iniciada imediatamente a execução dos serviços e de que, para tanto, a contratada deverá estar estabelecida no município/base operacional de cada Dsei torna necessária a divulgação, ainda no edital ou nos seus anexos, dos locais específicos das bases operacionais e dos aeródromos, para permitir que os vencedores do certame consigam se planejar com maior precisão e definir os custos necessários para atender à referida exigência quando do início dos serviços.
21.	Questionada em sede de impugnação do edital pelo representante, a Administração limitou-se a dizer que "As missões sempre são realizadas dentro das áreas de abrangência de cada DSEI, de modo que o operador, por possuir as cartas aeronáuticas pertinentes, pode consultar as pistas locais que serão utilizadas" (peça 16, p. 9) . Trata-se de resposta evasiva, que não apresenta qualquer fato que impeça, justificadamente, a Administração de apresentar, no edital, informações dos locais das bases operacionais e dos respectivos aeródromos de partida.
22.	Ressalte-se que a ocorrência ora tratada consiste apenas na falta de definição dos locais específicos das bases operacionais e dos respectivos aeródromos de partida a ela vinculados, não abrangendo a questão da definição das coordenadas de destino das operações e dos respectivos aeródromos. 
23.	Essa última questão está sendo tratada na denúncia objeto do TC 017.950/20201. No referido processo, realizou-se oitiva da Administração para que esta se manifestasse sobre a seguinte ocorrência, descrita abaixo, conforme Despacho do Ministro Relator que ordenou tal medida preliminar (por cópia, peça 7, p. 2) :
e)  o instrumento convocatório está desprovido de demonstração das coordenadas de destino das operações, bem como de indicação de quais pistas são homologadas e autorizadas para a execução do objeto, o que pode prejudicar a formulação das propostas, em contrariedade ao art. 6º, IX, da Lei 8.666/1993.
24.	Observa-se que a preocupação que norteia a ocorrência acima transcrita é a divulgação prévia dos possíveis destinos das operações, o que difere da questão ora examinada nestes autos, que trata da localização de bases de operações e de seus respectivos aeródromos (pontos de partida) . 
25.	Para deixar mais clara a distinção, transcreve-se, a seguir, trecho do mencionado Despacho do Relator (peça 7, p. 5) :
22. Já no tocante ao item 'e' supra, o Denunciante aponta que o edital deveria indicar as coordenadas de destino das operações, bem como as pistas homologadas e autorizadas para a execução do objeto, além das bases operacionais para a prestação do serviço (peça 5, p. 5-12) . 
23. A este respeito, apontou o ente promotor da licitação em resposta à impugnação que: 
R: Os destinos serão informados após a emissão de Ordem de Missão pelo Distrito local. De posse dessa informação, o comandante da aeronave terá as coordenadas e demais informações da pista em uso na aldeia. (g.n.) 
24. Em sua reanálise (peça 16, p. 5-6) , a Selog destaca que:
26. Conforme o explicado, o respectivo Dsei é quem indica as coordenadas da pista de determinada missão. Assim, constata-se que o contratante tem conhecimento de cada pista que será utilizada especificamente em determinado trabalho, sem qualquer margem de flexibilidade de escolha por parte das contratadas.
27. Presume-se, ainda, que essas pistas já sejam de conhecimento dos Dsei, visto que não se trata de serviço novo. Logo, não se verifica, em análise preliminar, razão para esses dados serem omitidos dos licitantes. Na realidade, a falta dessa informação privilegia as empresas que já prestam serviços ao contratante, que possuem conhecimento prévio exato das pistas que usualmente são utilizadas, o que facilita a elaboração de suas propostas em detrimento das demais.  
28. Consideramos que esses dados são relevantes para fins de precificação das propostas, pois o conhecimento de tais informações permite uma melhor definição dos custos diretos na execução dos serviços. (g.n.) 
25. Acolho a referida análise, em sede de exame perfunctório, por entender que o exame da questão merece aprofundamento, especialmente quanto aos reflexos de tal previsão na formulação das propostas e na execução contratual. Com efeito, determino a oitiva prévia também em relação ao item 'e' do item 5 deste Despacho.
26.	Embora o item 22 acima transcrito mencione a expressão "bases operacionais", verifica-se que, na denúncia, o que efetivamente se examina é exclusivamente a falta, no edital, de informações dos possíveis destinos das operações.
27.	Já houve, inclusive, resposta à referida oitiva, juntada nestes autos por cópia (peças 8 a 13) , bem como a respectiva análise por parte da Selog: em instrução de mérito, que propõe considerar improcedente a denúncia sob o TC Processo 017.950/2020-1 e que aguarda atualmente apreciação do gabinete do Ministro-Relator, a referida unidade técnica concluiu que:
[...] as informações trazidas na manifestação da jurisdicionada explicam satisfatoriamente as razões de que as coordenadas de destino e as pistas que serão utilizadas não influenciam na formulação das propostas, sendo suficiente para tal finalidade a indicação referente à base operacional em que a contratada irá realizar suas missões.
28.	De qualquer modo, reafirme-se que a ocorrência em tela não se confunde com a questão da definição das coordenadas de destino que está sendo tratada na denúncia.
29.	Concluindo a presente contextualização, registre-se que o Ministro-Relator, ao acolher a proposta de oitiva sobre a questão em comento, anotou o seguinte (peça 19, p. 3) :
12. [...] pode haver alguma plausibilidade da alegação do representante de que licitantes que sejam os atuais contratados poderiam eventualmente se beneficiar do conhecimento prévio desses locais [locais das bases operacionais], ensejando indesejável assimetria informacional, de modo que convém ouvir o órgão administrativo a respeito.
13. Além disso, o edital exige que (peça 14, p. 80, item 38.3) , assim que solicitada, seja iniciada imediatamente a execução dos serviços e que, para tanto, a contratada deverá estar estabelecida no município/base operacional de cada Dsei, o que, em princípio, denotaria alguma importância da divulgação dos locais específicos das bases operacionais e dos aeródromos.
Manifestação da Unidade Jurisdicionada sobre os indícios de irregularidades (peça 27, p. 9) :
a) a Sesai limitou-se a mencionar que as informações referentes às bases operacionais em que ocorrerão as missões se encontram no item 2.1.1 do Termo de Referência do Pregão 11/2020 (peças 15, p. 44-52, e 27, p. 18-22.
Análise:
30.	O item 2.1.1 do Termo de Referência contém apenas referência aos municípios onde deverão estar localizadas as bases operacionais, sem indicação do local específico, dentro da área desses municípios, para instalação das referidas bases.
31.	Assim, a manifestação da Sesai em nada esclarece a ocorrência sob análise, pois não aborda a falta de divulgação, no instrumento convocatório, dos referidos locais específicos, fato que baseia a oitiva prévia e que deveria ter sido objeto da manifestação do referido órgão.
32.	O item 3.14 do ETP e o item 6.11 do TR (peça 14, p. 2 e 54) informam que "A Base Operacional das aeronaves envolvidas nas operações de horas de voo, para despacho de passageiros e/ou cargas ou recebimento de passageiros e/ou cargas, será designada pela CONTRATANTE, assim como as localidades (aeródromos) de operações paras os referidos transportes".
33.	Assim, o ETP e o TR deixam de divulgar o local específico das bases operacionais, postergando a informação para momento posterior, momento esse que só pode ser o da contratação, já que, após a divulgação do edital, não há previsão legal de qualquer divulgação de informações substanciais que ultrapassem o mero esclarecimento de disposições já constantes do referido instrumento.
34.	Seria precipitado asseverar, com base nos elementos disponíveis nos autos, que é possível e indispensável informar, no edital, os locais precisos das bases operacionais e respectivos aeródromos. O estabelecimento do momento adequado de definição e divulgação dessas informações compete ao órgão licitante, com base em estudos técnicos preliminares que apresentem a respectiva justificativa técnica sobre o assunto.
35.	Por outro lado, o ETP e o TR deixaram de justificar a decisão pela não divulgação prévia dessas informações, omissão essa que não pode ocorrer, tendo em vista o princípio da transparência e o dever de definir adequadamente o objeto licitado, cumprindo-se este último tanto por meio da apresentação da maior quantidade possível de informações sobre o serviço a ser contratado, quanto por meio da apresentação de justificativas que embasem o não fornecimento, ainda no edital, de informações atinentes a tais serviços.
36.	Assim, conclui-se que o edital do Pregão 11/2020 deixou de divulgar os locais específicos das bases operacionais e dos respectivos aeródromos sem que houvesse justificativa embasando tal procedimento, o que constitui definição do objeto de forma insuficiente e com nível de precisão inadequado para caracterização dos serviços, violando-se o art. 6º, IX, da Lei 8.666/1993; o art. 3º, II, da Lei 10.520/2002; o art. 8º, I, o Decreto 3.555/2000; o art. 3º, I, "a", e XI, "a", item 1, do Decreto 10.024/2019; o art. 6º do Decreto 9.507/2018; a Súmula TCU 177; e os princípios da igualdade e da transparência.
37.	Conforme abordado no tópico "Conclusão", da presente instrução, será proposta a realização de ciência sobre esse fato, com vistas a evitar a repetição da irregularidade.
Item 92.2, "b", da instrução de peça 19: junção de serviços de transporte aeromédico e de táxi-aéreo no âmbito de cada item de licitação, solução essa adotada sem que houvesse, no estudo técnico preliminar (ETP) precedente, informações, inclusive sobre a capacidade de atendimento do mercado, fundamentando sua escolha em detrimento da opção de parcelamento dos dois serviços, o que violou as disposições do art. 24, § 1º, incisos VII e VIII, e itens 3.5, "a", e 3.8, do Anexo III, da IN Seges 5/2017, vigentes à época do estudo.
Fundamento legal ou jurisprudencial: art. 24, § 1º, incisos VII e VIII, e itens 3.5, "a", e 3.8, do Anexo III, da IN Seges 5/2017, vigentes à época do estudo técnico preliminar.
Contextualização:
38.	O representante alegou que a junção dos serviços de transporte aeromédico e de táxi-aéreo no âmbito de cada item de licitação havia restringido a competitividade, pois as empresas do mercado estariam voltadas para a especialização em um ou outro tipo de serviço.
39.	Sobre a competitividade, a instrução inicial (peça 19) anotou a disputa observada em cada item da licitação, conforme o quadro a seguir, que reflete a situação à época da referida instrução:
	Número de participantes efetivos (desconsiderados os que não atenderam convocação para apresentar proposta ajustada ao último lance ou não ofereceram lance com valor igual o inferior ao limite estabelecido da licitação) (situação atual) 
	Quantidade de itens com o número de participantes indicado na coluna anterior

	Nenhum participante efetivo
	8

	Um participante efetivo
	9

	Dois participantes efetivos
	4

	Três participantes efetivos
	10

	Quatro participantes efetivos
	6

	Cinco participantes efetivos
	1

55.	Considerando que, em 17 dos 38 itens, a disputa envolveu nenhum ou apenas um participante efetivo, constata-se que houve poucos interessados para considerável parcela desses itens, que, juntos, representam R$ 24.552.728,44 em valor global estimado para um ano, conforme peça 14, p. 44-52 (aproximadamente 17%) .
40.	De qualquer modo, não é possível identificar o que deu causa à quantidade limitada de participantes acima mencionada.
41.	A decisão quanto a reunir os serviços de transporte aeromédico e de táxi-aéreo ou separá-los em itens diversos contempla a verificação de como o mercado de prestadores de serviço se apresenta atualmente, bem como questões relacionadas ao processamento da licitação (fase de seleção do fornecedor) , aos custos relacionados à instalação de bases de operação e aos custos de fiscalização dos contratos.
42.	A solução escolhida (junção dos dois serviços em vez do parcelamento) deveria ter tido sua fundamentação inserida no ETP, o que não ocorreu, configurando possível descumprimento das regras de elaboração do referido documento.
43.	Sobre essas regras, cabe registrar que o ETP da contratação em questão fora elaborado quando as disposições sobre o assunto eram regidas pela IN Seges 5/2017. Tais disposições foram revogadas pela IN Seges 49/2020, deixando de viger a partir de 1º/7/2020. Desde essa data, iniciou a vigência da IN Seges 40/2020, editada especificamente para dispor sobre as normas de elaboração do mencionado estudo.
44.	De qualquer modo, ambas as normas, revogada e atual, exigiam ou exigem a justificativa quanto à solução escolhida e quanto ao parcelamento do objeto (art. 24, § 1º, incisos VII e VIII, e itens 3.5, "a", e 3.8, do Anexo III, da IN Seges 5/2017; arts. 5º e 7º, II, IV e VII, da IN Seges 40/2020) .
Manifestação da Unidade Jurisdicionada sobre os indícios de irregularidades (peça 27, p. 9-10) :
a) a Sesai, ao ter conhecimento deste item de oitiva prévia e do próximo, entendeu pela necessidade de reformulação do objeto licitado mediante a realização de novo estudo aprofundado sobre o tema, bem como decidiu pela revogação do Pregão 11/2020;
b) A Sesai verificou que: (i)  em face da complexidade envolvida, pode ser eliminada a exigência de que as aeronaves das configurações 1 e 2 prestem não só serviço de táxi aéreo como também serviços de transporte aeromédico; (ii)  o transporte como Ambulância tipos A e E requer que o paciente esteja deitado, o que, por sua vez, exige aeronaves de maiores dimensões; (iii)  via de regra, a demanda de transporte aeromédico admite que o paciente esteja sentado e sem auxílio de oxigênio no trajeto entre as aldeias e as cidades de destino; (iv) a aeronave preparada para transporte aeromédico tem custo mais elevado e não ficam disponíveis para voos regulares, tornando-as ociosas por grande parte do tempo a um elevado custo; 
c)  em virtude dessas constatações e do fracasso de grande parte dos itens licitados, a Sesai: (i)  realizará estudo pormenorizado em cada Dsei com o fim de mapear as necessidades de transporte; (ii)  reavaliará as pistas de pouso, em vista do grande número de pistas não homologadas; (iii)  providenciará novo TR; e (iv) remodelará o certame, inclusive mediante substituição de aeronaves da configuração 1 pelas de configuração 3 (de asas rotativas) e inclusão da exigência de conversão das aeronaves para transporte aeromédico somente em relação a locais que demandem tal serviço específico, o que viabilizará o aumento de competitividade no certame e a redução de custos para a Administração Pública.
Análise:
45.	A manifestação da Sesai admite a necessidade de haver estudo sobre a questão da junção dos serviços de táxi-aéreo e transporte aeromédico, ao afirmar que o certame será remodelado para contemplar, entre outros pontos, avaliação sobre o assunto.
46.	Desse modo, conclui-se que, no âmbito do Pregão 11/2020, ocorreu a junção de serviços de transporte aeromédico e de táxi-aéreo no âmbito de cada item de licitação, solução essa adotada sem que houvesse, no estudo técnico preliminar (ETP) precedente, informações, inclusive sobre a capacidade de atendimento do mercado, fundamentando sua escolha em detrimento da opção de parcelamento dos dois serviços, o que violou as disposições do art. 24, § 1º, incisos VII e VIII, e itens 3.5, "a", e 3.8, do Anexo III, da IN Seges 5/2017, vigentes à época da elaboração do referido documento, e viola os arts. 5º e 7º, II, IV e VII, da recém editada IN Seges 40/2020.
47.	Conforme abordado no tópico "Conclusão", da presente instrução, será proposta a realização de ciência sobre esse fato, com vistas a evitar a repetição da irregularidade mencionada no parágrafo anterior.
Item 92.2, "c", da instrução de peça 19: exigência de que as aeronaves a serem adaptadas para transporte aeromédico sejam ambulâncias do tipo A, as quais são destinadas a transporte terrestre e é inservível para o transporte aéreo de enfermos, pois este último só pode ser feito por Aeronave de Transporte Médico (Tipo E) , conforme determina a Portaria GM/MS 2.048, de 5/11/2002, do Ministério da Saúde, situação que gera grave risco de futura execução contratual insatisfatória e de impossibilidade de atendimento de casos graves envolvendo a necessidade de suporte avançado de vida aos pacientes transportados.
Fundamento legal ou jurisprudencial: Portaria GM/MS 2.048, de 5/11/2002.
Contextualização:
48.	À exceção do item 20 (relativo a aeronave de configuração A1) , os itens relacionados às configurações 1, 2, 3 e 4 exigem, no ETP e no TR, que, "no mínimo, uma das aeronaves disponíveis seja configurada e homologada para transformar-se em transporte aeromédico conforme preconiza a IAC Nº 3134-0799 item 1.1.3 e Portaria 2048 de 5 de novembro de 2002 do Ministério da Saúde em ambulância tipo A (ambulância de transporte) " (peça 14, p. 19-21 e 95-97) . 
49.	Assim, somente a configuração 1A, que está em apenas um item (o de número 20) , não exige disponibilização de aeronave apta a se transformar em transporte aeromédico (peça 14, p. 15, 20 e 95) .
50.	Ocorre que a Portaria GM/MS 2.048, de 5/11/2002, do Ministério da Saúde, estabelece, no tocante ao transporte aéreo de enfermos, somente a utilização de Aeronave de Transporte Médico (tipo E) , não havendo previsão de ambulância aérea do tipo A.
51.	A ambulância do tipo A é relativa a veículo terrestre, tem poucos equipamentos e se destina a atendimentos mais simples, que não envolvem risco de morte, conforme se depreende das especificações do anexo da Portaria, nos itens 3.1 e 5.1 do capítulo IV.
52.	Já a Aeronave de Transporte Médico (tipo E) tem configuração mais complexa, com quantidade maior de equipamentos, e o atendimento mediante sua utilização deve ser sempre considerado como de suporte avançado de vida, conforme Anexo da Portaria em questão (itens 1.2.3.2, 1.3, 2.1, 3.5 e 5.5 do capítulo IV; e item 2, "b", do capítulo VI) .
Manifestação da Unidade Jurisdicionada sobre os indícios de irregularidades (peça 27, p. 9-10) :
a) a mesma registrada para o item de oitiva prévia anterior.
Análise:
53.	A Sesai não se insurgiu contra a situação acima descrita, limitando-se a afirmar que "o transporte como Ambulância tipo A e tipo E requer que o paciente esteja deitado, situação que exige aeronaves de maiores dimensões". Além disso, deixou claro que a remodelagem do certame está sendo providenciada em virtude das questões levadas ao seu conhecimento mediante a oitiva prévia, incluindo a questão sob análise.
54.	Não há qualquer justificativa para que a Sesai não observe as exigências contidas na Portaria GM/MS 2.048, de 5/11/2002, do Ministério da Saúde, relativamente ao transporte aeromédico.
55.	E a referida portaria estabelece, no tocante ao transporte aéreo de enfermos, somente a utilização de Aeronave de Transporte Médico (Tipo E) , não havendo previsão de ambulância aérea do tipo A.
56.	Assim, confirma-se que o fato sob exame efetivamente ocorreu no âmbito do edital do Pregão 11/2020.
57.	Conforme abordado no tópico "Conclusão", da presente instrução, será proposta a realização de ciência sobre esse fato, com vistas a evitar a repetição da irregularidade sob exame.
Diligência do item 92.3, "a", da instrução de peça 19: medidas já adotadas com vistas a promover a eventual aplicação, com fundamento no art. 7º da Lei 10.520/2002, de penalidade aos licitantes que, no âmbito do Pregão SRP 11/2020, deixaram de atender a convocação do pregoeiro para apresentar documento de proposta ajustada ao último lance, descumprindo o item 10.1 do edital.
Contextualização:
58.	No curso da sessão licitatória, os licitantes Aerotop Táxi Aéreo Ltda. (nos itens 1 e 9) , Piquiatuba Táxi Aéreo Ltda. (nos itens 4, 13, 19, 20, 22, 23, 24 e 37) e A. R. T. Táxi Aéreo Ltda. (no item 26) não atenderam à convocação do pregoeiro para apresentar documento de proposta ajustada ao último lance (vide peça 18, p. 1, 4, 9, 13, 19, 20, 22, 23, 24, 26 e 37) , descumprindo o item 10.1 do edital (peça 14, p. 36) .
59.	Verificou-se que, ao longo da sessão, o pregoeiro vinha alertando que situações dessa natureza seriam encaminhadas para fins de possível aplicação de penalidades aos licitantes, com fundamento no art. 7º da Lei 10.520/2002 (peça 17) . 
60.	Assim, a diligência tem o objetivo de indagar sobre as providências adotadas quanto ao assunto.
Manifestação da Unidade Jurisdicionada (peça 27, p. 6-7) :
a) a CGMAP/MS informa que, no seu fluxo para processos licitatórios, adota providências quanto à apuração de infrações assim que ocorre a emissão do relatório do pregoeiro, que se dá por ocasião da conclusão do certame. O relatório do pregoeiro, que, até a apresentação da manifestação em comento, não havia sido concluído (a licitação, à época da manifestação, ainda não havia sido revogada) , apresenta o histórico pormenorizado de todas as etapas do certame, visando a subsidiar a autoridade competente no tocante à homologação da licitação;
b) quando há ocorrência de conduta indevida por parte de participante do certame, o relatório do pregoeiro apresenta subsídios para apuração de infrações de licitantes por meio de processo administrativo específico. Somente após a emissão do referido relatório é que poderá ser aberto processo para apuração das eventuais infrações cometidas no âmbito do Pregão 11/2020;
c)  como, à época da apresentação da manifestação em comento, o Pregão 11/2020 estava em andamento, a abertura do referido processo ainda não tinha ocorrido. Informou a CGMAP/MS que a adoção das medidas de responsabilização dos licitantes ocorreria de acordo com o fluxo padrão para esses casos.
Análise:
61.	A manifestação da CGMAP/MS, oferecida quando o certame ainda estava em andamento, demonstra que está atenta a questão da necessidade de apuração de responsabilidade dos licitantes, caso pertinente.
62.	Assim, entende-se esclarecida a questão objeto da diligência, sendo desnecessárias medidas adicionais quanto a este ponto.
Diligência do item 92.3, "b", da instrução de peça 19: informações sobre a viabilidade de realização de contratações emergenciais para permitir a continuidade satisfatória dos serviços de transporte aéreo, caso deferida medida cautelar sustando o andamento do certame.
Manifestação da Unidade Jurisdicionada (peça 27, p. 10-11) :
a) a Sesai informou que os serviços de transporte aéreo vinham sendo executados no âmbito de contratos decorrentes de licitações realizadas pelos Dsei, contudo, em julho de 2019, houve a celebração de Termo de Ajustamento de Conduta (TAC) entre a Sesai e o Ministério Público Federal (peça 27, p. 12-17) , em que ficou acordada a centralização, na referida secretaria, dos procedimentos de licitação para a execução de serviços de transporte terrestre e aéreo e alimentação no âmbito dos Dsei. Os procedimentos de licitação para cada um desses serviços estariam em curso, cada um em diferente estágio;
b)  quanto aos serviços de transporte aéreo, estes vêm sendo executados por meio dos contratos com vigência iniciada antes da celebração do TAC. Nos casos em que esses contratos estão tendo sua vigência encerrada sem possibilidade de prorrogação, os Dsei, com vistas a viabilizar a continuidade dos serviços, estão providenciando a realização de contratações emergenciais, tendo em vista que o TAC vedaria a realização de licitação local por cada Distrito individualmente.
Análise:
63.	A diligência, ao indagar a respeito da possibilidade de realização de contratações emergenciais para continuidade dos serviços, pretendia apenas obter informações para avaliação do pressuposto de perigo de demora reverso em caso de possível adoção de medida cautelar paralisando o certame.
64.	Como o certame se encontra revogado, não cabe mais examinar o referido pressuposto e cogitar a adoção de medida cautelar.
Conclusão
65.	O exame precedente verificou que ocorreram de falhas no âmbito do Pregão 11/2020, confirmando parte das alegações do representante.
66.	Assim, a representação, quanto ao mérito, pode ser considerada parcialmente procedente.
67.	As referidas falhas não mais podem produzir efeitos, em virtude da revogação do certame. Não é, portanto, o caso de formular determinação para o caso, pois medida dessa natureza só deve ocorrer quando houver necessidade de interromper irregularidade em curso ou remover seus efeitos ou quando se fizer necessário inibir a ocorrência de irregularidade iminente, conforme dispõe o art. 4º da Resolução TCU 315/2020.
68.	Em precedentes semelhantes, relativos a representações em que os certames objeto dos autos são revogados, o TCU tem se utilizado da ciência como medida suficiente para evitar a repetição das irregularidades em licitações futuras dos mesmos órgãos (vide, por exemplo, o Acórdão 1715/2020-TCU-Primeira Câmara, Relator Ministro Weder de Oliveira, e o Acórdão 2272/2020-TCU-Plenário, Relator Ministro Raimundo Carreiro) .
69.	Diante disso, e considerando que ainda estão em curso os estudos para remodelar a licitação que sucederá o certame revogado, mostra-se suficiente cientificar os órgãos responsáveis quanto às irregularidades observadas no Pregão 11/2020, na forma descrita na proposta de encaminhamento a seguir, com vistas a reorientar a atuação administrativa dos jurisdicionados e evitar a repetição das irregularidades, nos termos do art. 9º, caput e inciso I, da Resolução TCU 315/2020.
70.	No caso, como a Sesai e a CGMAP compartilharam a responsabilidade pela realização do Pregão 11/2020, entende-se que a cientificação deve ser direcionada a ambos os órgãos.
71.	Compete, por fim, tratar da questão do apensamento dos presentes autos ao TC Processo 017.950/2020-1, medida essa já autorizada pelo Ministro Relator (peça 19, p. 7) , que acolheu a proposta de adoção dessa medida, formulada na instrução de peça 19.
72.	Na oportunidade em que se fez tal proposta, avaliou-se que seria necessário examinar em conjunto os dois autos, por tratarem da mesma licitação. Assim, a proposta foi de realização do apensamento antes mesmo da apreciação de mérito do presente processo pelo TCU.
73.	Porém, verifica-se que os dois autos tratam de questões diferentes, já havendo, nos autos do TC Processo 017.950/2020-1, proposta de considerar improcedente a denúncia nele tratada.
74.	Diante disso, e considerando que os processos podem ser apreciados separadamente, sugere-se, na proposta de encaminhamento, realizar o apensamento em questão somente após a apreciação de mérito dos presentes autos pelo TCU e a implementação das demais medidas que vierem a ser determinadas por ocasião desse julgamento.
 (..) 
75.	Em virtude do exposto, propõe-se:
75.1.	conhecer da representação, satisfeitos os requisitos de admissibilidade constantes no art. 113, § 1º, da Lei 8.666/1993, c/c os arts. 235 e 237, VII, do Regimento Interno deste Tribunal, e no art. 103, § 1º, da Resolução - TCU 259/2014;
75.2.	no mérito, com fundamento no art. 276, § 6º, do Regimento Interno deste Tribunal, considerar a presente representação parcialmente procedente;
75.3.	considerar prejudicada a adoção de medida cautelar, por perda do seu objeto;
75.4.	dar ciência à Coordenação-Geral de Material e Patrimônio, da Subsecretaria de Assuntos Administrativos, e à Secretaria Especial de Saúde Indígena, ambas do Ministério da Saúde, com fundamento no art. 9º, inciso I, da Resolução - TCU 315/2020, sobre as seguintes impropriedades/falhas, identificadas no Pregão SRP 11/2020, para que sejam adotadas medidas internas com vistas à prevenção de outras ocorrências semelhantes:
	a) o edital do Pregão 11/2020 deixou de divulgar os locais específicos das bases operacionais e dos respectivos aeródromos sem que houvesse justificativa embasando tal procedimento, o que constitui definição do objeto de forma insuficiente e com nível de precisão inadequado para caracterização dos serviços, violando-se o art. 6º, IX, da Lei 8.666/1993; o art. 3º, II, da Lei 10.520/2002; o art. 8º, I, o Decreto 3.555/2000; o art. 3º, I, "a", e XI, "a", item 1, do Decreto 10.024/2019; o art. 6º do Decreto 9.507/2018; a Súmula TCU 177; e os princípios da igualdade e da transparência;
	b) no âmbito do Pregão 11/2020, ocorreu a junção de serviços de transporte aeromédico e de táxi-aéreo no âmbito de cada item de licitação, solução essa adotada sem que houvesse, no estudo técnico preliminar (ETP) precedente, informações, inclusive sobre a capacidade de atendimento do mercado, fundamentando sua escolha em detrimento da opção de parcelamento dos dois serviços, o que violou as disposições do art. 24, § 1º, incisos VII e VIII, e itens 3.5, "a", e 3.8, do Anexo III, da IN Seges 5/2017, vigente à época da elaboração do referido documento, e viola os arts. 5º e 7º, II, IV e VII, da recém editada IN Seges 40/2020;
	c)  exigência de que as aeronaves a serem adaptadas para transporte aeromédico sejam ambulâncias do tipo A, tipo esse que é destinado a transporte terrestre e é inservível para o transporte aéreo de enfermos, pois este último só pode ser feito por Aeronave de Transporte Médico (Tipo E) , conforme determina a Portaria GM/MS 2.048, de 5/11/2002, do Ministério da Saúde.
75.5.	informar à Coordenação-Geral de Material e Patrimônio, da Subsecretaria de Assuntos Administrativos, à Secretaria Especial de Saúde Indígena, ambas do Ministério da Saúde, e ao representante do acórdão que vier a ser proferido, destacando que o relatório e o voto que fundamentam a deliberação ora encaminhada podem ser acessados por meio do endereço eletrônico www.tcu.gov.br/acordaos;
75.6.	apensar, com fulcro no art. 36 da Resolução - TCU 259/2014, os autos ao TC Processo 017.950/2020-1, após a apreciação de mérito do presente processo pelo TCU e adoção das medidas acima elencadas".

	É o relatório.

não há.

Não atuou.

REPRESENTAÇÃO. SUPOSTAS IRREGULARIDADES EM EDITAL. SERVIÇO DE TRANSPORTE AÉREO. INDÍGENAS. OITIVA PRÉVIA. DILIGÊNCIA. PERDA DO OBJETO. PARCIALMENTE PROCEDENTE. CIÊNCIAS. ARQUIVAMENTO.

REPRESENTAÇÃO (REPR)

Secretaria de Controle Externo de Aquisições Logísticas (Selog).

Em exame Representação apresentada pela empresa Icaraí Turismo Táxi Aéreo Ltda., em face do Pregão Eletrônico para Registro de Preços 11/2020, conduzido pela Coordenação-Geral de Material e Patrimônio, da Subsecretaria de Assuntos Administrativos, do Ministério da Saúde (Uasg 250110) , para contratação de horas de voo de aeronaves (de asas rotativas e asas fixas) , em cinco configurações (01, 1A, 02, 03 e 04) , incluída logística de abastecimento e manutenção, para emprego em missões em apoio à saúde indígena e transporte de cargas, cargas perigosas, transporte de equipamentos, materiais, pessoal, ações supletivas e outras atribuições da Secretaria Especial de Saúde Indígena (Sesai) e Distritos Sanitários Especiais (Dsei) .  
O valor estimado da contratação era de R$ 145.946.510,44, estimando-se o total de 40.619 horas anuais, para diversos Dsei. A sessão de abertura das propostas ocorreu em 5/5/2020 e seria retomada em 7/5/2020 (TC 017.950/2020-1, peça 7) , tendo o certame afinal sido revogado (peça 33) .
O Anexo 3 da instrução de peça 19 contém tabela apresentando, para cada item, os respectivos licitantes e a situação atual quanto às decisões de eliminação/recusa de cada um deles (desclassificação ou inabilitação) adotadas até 13/8/2020. 
Antes de avançar destaco que o presente feito possui o mesmo objeto do TC 017.950/2020-1, sob minha relatoria, embora naquele feito as irregularidades que estão sendo apuradas divergem, na essência, daquelas apontadas na presente Representação. 
No presente feito, a Representante apontou em síntese que:
a)  a competência para execução dos serviços de transporte aeromédico seria dos estados e municípios, e não da Secretaria Especial de Saúde Indígena - Sesai (peça 1, p. 8) ;
b)  o edital não teria informado a localização das bases operacionais das aeronaves, descumprindo o dever de definir com precisão, suficiência e clareza o objeto licitado, preconizado no art. 3º, inciso II, da Lei 10.520/2002 - peça 1, p. 5-6 e 12 (segundo defende, as bases operacionais onde ficarão as aeronaves de asas rotativas, em sua maioria, estariam "fora do perímetro urbano") ;
c)  junção, no âmbito de itens licitados, de serviços de táxi-aéreo e de transporte aeromédico, violando o princípio da competitividade (peça 1, p. 4-5 e 8-12) , na medida em que o transporte aeromédico teria custos maiores e imporia à contratada inúmeras exigências adicionais inexistentes para táxi-aéreo, estabelecidas pela Agência Nacional de Aviação Civil (Anac) ou pelo Ministério da Saúde (no caso, a Portaria GM/MS 2.048, de 5/11/2002,  do Gabinete do Ministro da Saúde) ;
d) frustração da competitividade nos itens da licitação relacionados à aeronave de asas rotativas (configuração 3) , em virtude da inadequação dos preços máximos estabelecidos, o quais, por serem supostamente subestimados, teriam resultado na falta de atratividade desses itens; e
e)  exigência de que as aeronaves adaptadas para transporte aeromédico fossem ambulâncias do tipo A, inservíveis para o transporte aéreo de enfermos, o qual só pode ser feito por Aeronave de Transporte Médico (Tipo E) , conforme legislação pertinente (peça 1, p. 5 e 8) .
Após examinar os elementos que compõem os autos, por meio do Despacho de peça 21, acolhi o exame da Selog (peças 19-20) , no sentido de realizar oitiva prévia em relação aos itens "b", "c" e "e" supra e diligências à Pasta ministerial. 
Após análise dos elementos carreados aos autos, a unidade técnica lançou a instrução de peças 34-36, propondo considerar a representação parcialmente procedente, considerar prejudicada a adoção de medida cautelar, bem como expedir ciências à Pasta e apensar o presente feito ao TC 017.950/2020-1. 
Desde logo, adianto que acolho a referida proposta, incorporando a respectiva análise às minhas razões de decidir, naquilo que não colidir com as considerações que se seguem. 
Inicialmente, repiso o exame de admissibilidade preliminar (peça 21) , considerando que a representante possui legitimidade para representar em face de ilegalidades ou irregularidades perante esta Corte, o expediente encontra-se redigido em linguagem clara e objetiva, contém nome legível, qualificação e endereço da representante, encontrando-se acompanhado do indício concernente à irregularidade ou ilegalidade apontada pelo autor, tratando de matéria de competência do TCU e indicando a possibilidade de existência de interesse público. Assim, presentes todos os requisitos de admissibilidade constantes nos arts. 234 e 235 do Regimento Interno/TCU e no art. 103, § 1º, da Resolução - TCU 259/2014, entendo que a Representação deve ser conhecida.
Friso, também, que a revogação do certame em 22/10/2020 (peça 33) mitiga a relevância da presente Representação, inobstante a análise possa ser aproveitada com vistas à expedição de "ciências" tendente a evitar a ocorrência de impropriedades semelhantes.
Em relação ao item "a" supra, o exame instrutório inicial concluiu pela improcedência do apontamento (peça 19, p. 8) , eis que a Sesai (ou os Dsei) possui competência para a realização de transporte aeromédico no âmbito da prestação de serviços de saúde à população indígena. Isto porque a Lei 9.836/1999, que instituiu o Subsistema de Atenção à Saúde Indígena (SasiSUS) como componente do Sistema Único de Saúde (SUS) , alterando-se a Lei 8.080/1990, prevê que a União, com recursos próprios, é responsável pelo financiamento do Subsistema (art. 19-C) . Ademais, a Selog aponta que, a partir da Lei 12.314/2010, resta claro que a Sesai, órgão integrante da estrutura do Ministério da Saúde, passou a ser responsável por coordenar a Política Nacional de Atenção à Saúde dos Povos Indígenas (Pnaspi) e promover o processo de gestão do SasiSUS em todo o território nacional. Com efeito, a partir do exame perfunctório inerente à presente etapa processual, afigura-se improcedente a Representação quanto ao item "a" supra. 
No tocante à alegação "b" supra,  o Termo de Referência (TR) anexo ao edital (peça 14, p. 5-12 e 44-52) indicou os municípios-sedes onde as bases operacionais deverão ser instaladas, muito embora não tenha informado com precisão os locais, dentro da área municipal, em que deveriam ser instaladas as bases operacionais. A este respeito, o TR informa que a Base Operacional das aeronaves será designada pela contratante, ao que parece, após a celebração do contrato. 
Nesse sentido, foi promovida oitiva prévia do órgão promotor da licitação, considerando a alegação da representante de que licitantes que sejam os atuais contratados poderiam eventualmente se beneficiar do conhecimento prévio desses locais, ensejando indesejável assimetria informacional, de modo que convém cientificar o órgão administrativo a respeito. Além disso, considerou-se que o edital exigiu que (peça 14, p. 80, item 38.3) , assim que solicitada, fosse iniciada imediatamente a execução dos serviços e que, para tanto, a contratada deveria estar estabelecida no município/base operacional de cada Dsei, o que, em princípio, denotaria alguma importância da divulgação dos locais específicos das bases operacionais e dos aeródromos.
Com efeito, considerando que, na oitiva prévia realizada, tal questão não foi esclarecida (peça 27, p. 9) , acolho, com ajustes redacionais, a proposta instrutória no sentido de se expedir ciência ao Ministério da Saúde. Aproveito para ressaltar que tal discussão não se confunde com aquela tratada no TC 017.950/2020-1, em que se discute a necessidade ou não da indicação dos locais específicos de destino das operações. 
No tocante à alegação "c" supra, consistente na "junção" de serviços de táxi-aéreo e de transporte aeromédico nos itens licitados, a Representante alega, em síntese, que, em termos de mercado, haveria uma segregação entre empresas de transporte aeromédico e empresas de táxi-aéreo, cada uma especializada em sua respectiva área. Assim, entende que a reunião, em cada item de licitação, dos dois tipos de serviços, optando pelo não parcelamento, ignorou a configuração do mercado.
O certame possui 38 itens (peça 14, p. 52) , sendo que cada item representa o serviço de transporte a ser realizado por um determinado tipo de aeronave em uma determinada base operacional de um dos Distritos Sanitário Especial Indígena - Dsei. À exceção do item 20, relativo à aeronave de configuração 1A, para todos os demais há expressa previsão de que o contratado deverá disponibilizar ao menos uma aeronave "configurada e homologada para transformar-se em transporte aeromédico, conforme preconiza a IAC Nº 3134/0799, item 1.1.3, e Portaria 2048 de 5 de novembro de 2002 do Ministério da Saúde em ambulância tipo A (ambulância de transporte) " (peça 14, p. 15, 19, 20, 21, 95-97) , o que sinaliza o risco apontado pela Representante.
Questionada em sede de impugnação do edital pela Representante, a Administração limitou-se a dizer o seguinte (peça 16, p. 9) :
"[Impugnação:] 2.2. Realizar a contratação do serviço aeromédico separadamente do serviço de táxi aéreo, visto a diferença de custos de operação e o aumento do caráter competitivo do certame, melhorando a vantajosidade para a administração e por consequência isso trará economia a cofres públicos. 
[Resposta da Administração:] 2.2.1. Sobre a necessidade de aeromédico, tem-se que as previsões do Edital seguem recomendação estrita da área técnica. Entende-se inadequada a afirmação de restrição ao caráter competitivo pois há no Brasil diversas empresas homologadas pela ANAC e aptas a prestarem os serviços demandados" (g.n.) . 
Nesse sentido, considerando que, a despeito da afirmação da Administração de que haveria diversas empresas homologadas pela Anac e aptas a prestarem os serviços demandados, na forma como estão sendo licitados, observou-se que (peça 19, p. 12) , em dezessete dos 38 itens licitados, a disputa envolveu nenhum ou apenas um participante efetivo, concluiu-se inicialmente que havia poucos interessados para parcela significativa desses itens, que, juntos, representam R$ 24.552.728,44 em valor global estimado para um ano pela Administração (peça 14, p. 44-52) .
 Em resposta à oitiva realizada (peça 27, p. 9-10) , a Sesai reconheceu a necessidade de reformulação do objeto licitado mediante a realização de novo estudo aprofundado sobre o tema, bem como decidiu pela revogação do Pregão 11/2020, ante as seguintes conclusões: (i)  em face da complexidade envolvida, pode ser eliminada a exigência de que as aeronaves das configurações 1 e 2 prestem não só serviço de táxi aéreo como também serviços de transporte aeromédico; (ii)  o transporte como Ambulância tipos A e E requer que o paciente esteja deitado, o que, por sua vez, exige aeronaves de maiores dimensões; (iii)  via de regra, a demanda de transporte aeromédico admite que o paciente esteja sentado e sem auxílio de oxigênio no trajeto entre as aldeias e as cidades de destino; (iv) a aeronave preparada para transporte aeromédico tem custo mais elevado e não ficaria disponível para voos regulares, tornando-a ociosa por grande parte do tempo a um elevado custo.
Assim, considerando-se a revogação do certame, igualmente acolho a proposta instrutória no sentido de expedir ciência a este respeito, com vistas a evitar a repetição da irregularidade atinente à concentração de serviços de transporte aeromédico e de táxi-aéreo no âmbito de cada item de licitação.
Em relação ao item "d", a Representante alega que a Administração, ao estabelecer, para os itens das aeronaves de asas rotativas, o preço referencial máximo de R$ 8.412,00 por hora/voo, o fez mediante pesquisa baseada em contratos de aeronaves de capacidade mínima para quatro passageiros (peça 14, p. 16) , sendo que, no presente certame, a capacidade exigida é de no mínimo cinco passageiros (peça 14, p. 20 e 96) . 
A este respeito, faz-se mister reconhecer, consoante apontou a unidade técnica na instrução de peça 19, que tal divergência não necessariamente é uma falha, porquanto poderia decorrer, por exemplo, da inviabilidade de se identificar, na pesquisa de preços, contratos com todas as especificações iguais.
Inobstante, o levantamento feito pela Selog quanto à participação de licitantes nos doze itens relativos a aeronaves de asas rotativas aponta que, à exceção de um, tais itens tiveram de três a cinco participantes. Ademais, destaca da unidade técnica que, em todos esses itens, os participantes ofereceram propostas ou lances com valores iguais ou inferiores ao preço limite de R$ 8.412,00 por hora/voo (peça 14, p. 16) , o que parece infirmar o apontamento da Representante.
No âmbito do TC Processo 017.950/20201, foi realizada diligência para obtenção dos "elementos que fundamentaram os resultados obtidos na pesquisa de preços descrita nos Estudos Preliminares", tendo-se concluído pela satisfatoriedade da pesquisa de preços.
Por fim, no tocante à alegação "e", a Representante assevera que a exigência editalícia de que as aeronaves adaptadas para transporte aeromédico fossem ambulâncias do Tipo A viola as normas aplicáveis, visto que o transporte aéreo de enfermos só poderia ser feito por Aeronave de Transporte Médico (Tipo E) .
A este respeito, acolho a análise instrutória no sentido de que  a Portaria GM/MS 2.048, de 5/11/2002, do Ministério da Saúde, estabelece, no tocante ao transporte aéreo de enfermos, somente a utilização de Aeronave de Transporte Médico (Tipo E) , não havendo previsão de ambulância aérea do Tipo A, cabendo a expedição de ciência à Sesai, tendo em vista sua manifestação no sentido de que remodelará o certame, inclusive mediante a inclusão da exigência de conversão das aeronaves para transporte aeromédico somente em relação a locais que demandem tal serviço específico, o que viabilizará o aumento de competitividade no certame e a redução de custos para a Administração Pública. 
	Ante o exposto, manifesto-me por que o Tribunal aprove o acórdão que ora submeto à deliberação deste Colegiado.
TCU, Sala das Sessões Ministro Luciano Brandão Alves de Souza, em 10 de fevereiro de 2021.
AUGUSTO SHERMAN CAVALCANTI 
Relator